【裁判字號】    96,訴,8097
【裁判日期】    980806
【裁判案由】    撤銷贈與
【裁判全文】
臺灣臺北地方法院民事裁定              96年度訴字第8097號
原      告  乙○○
訴訟代理人  簡炎申律師
            林光彥律師
被      告  丙○○
            甲○○
上列當事人間請求撤銷贈與事件，本院於民國97年9月16日所為
之判決原本及其正本，應更正如下：
    主  文
原判決原本及其正本主文欄第三項第三行關於「被告甲○○並應
將附表二所示不動產」之記載，應更正為「被告甲○○並應將附
表三所示不動產」。
原判決附表三(一)土地部分編號1至4關於權利範圍「30000分之252
」之記載，應更正為「300000分之252」。
    理  由
一、按判決如有誤寫、誤算或其他類此之顯然錯誤者，法院得隨
    時依聲請以裁定更正之，民事訴訟法第232 條第1 項定有明
    文。查本院前開之判決原本及其正本有如主文所示之顯然錯
    誤，應予更正。爰依首開規定裁定如主文。
二、原判決經更正後之全文如附件所載，附此敘明。
中    華    民    國    98    年    8     月    6     日
                  民事第三庭    法  官  黃明發
以上正本係照原本作成
如不服本裁定應於送達後10日內向本院提出抗告狀，並繳納抗告
費新臺幣1,000元
中    華    民    國    98    年    8     月    6     日
                                    書記官  陳怡如
附件：
臺灣臺北地方法院民事判決              97年度訴字第8097號
原      告  乙○○  住臺北市○○區○○路108號2樓
訴訟代理人  簡炎申律師
            林光彥律師
被      告  丙○○  住臺北市大安區○○○路○段224
                      號9樓
            甲○○  住同上
上列當事人間請求撤銷贈與事件，本院於民國97年2 月15日言詞
辯論終結，判決如下：
    主  文
被告間就附表一所示不動產，於民國九十五年十二月十五日所為
贈與行為，及於民國九十五年十二月二十九日所為所有權移轉行
為，均應予撤銷；被告甲○○並應將附表一所示不動產於民國九
十五年十二月二十九日以夫妻贈與為原因所為之所有權移轉登記
塗銷，並回復登記為被告丙○○所有。
被告間就附表二所示不動產，於民國九十五年十二月十二日所為
贈與行為，及於民國九十五年十二月二十七日所為所有權移轉行
為，均應予撤銷；被告甲○○並應將附表二所示不動產於民國九
十五年十二月二十七日以夫妻贈與為原因所為之所有權移轉登記
塗銷，並回復登記為被告丙○○所有。
被告間就附表三所示不動產，於民國九十五年十二月十二日所為
贈與行為，及於民國九十五年十二月二十七日所為所有權移轉行
為，均應予撤銷；被告甲○○並應將附表三所示不動產於民國九
十五年十二月二十七日以夫妻贈與為原因所為之所有權移轉登記
塗銷，並回復登記為被告丙○○所有。
訴訟費用由被告負擔。
原告假執行之聲請駁回。
    事實及理由
壹、程序方面：
一、按訴狀送達後，原告不得追加他訴，但請求之基礎事實同一
    者，不在此限，民事訴訟法第255 條第1 項但書第2 款定有
    明文。本件原告起訴時，雖僅聲明請求撤銷被告間就附表一
    、附表二其中之(二)建物部分及附表三所示不動產所為之贈與
    行為及移轉所有權之物權行為，暨塗銷上開不動產所有權之
    移轉登記；嗣於起訴狀繕本送達被告後之民國97年8 月8 日
    ，始追加請求將附表二其中(一)土地部分之不動產，一併列入
    上開聲明之標的物範圍。惟原告上開追加之訴，與原訴均基
    於被告丙○○移轉系爭不動產予被告甲○○害及原告債權之
    同一主張，核其二者基礎事實相同，依上開規定，自應准原
    告為訴之追加。
二、被告甲○○未於言詞辯論期日到場，核無民事訴訟法第386
    條各款所列情形，爰依原告之聲請，由其一造辯論而為判決
    。
貳、實體方面：
一、原告主張被告丙○○與原告前因清償借款事件涉訟，經臺灣
    高等法院於95年12月19日以95年度重上字第326 號民事判決
    ，判命丙○○給付原告新臺幣（下同）1,057 萬元及利息，
    該判決嗣經最高法院以96年5 月3 日96年度臺上字第979 號
    民事裁定駁回丙○○之上訴而確定。詎丙○○竟於臺灣高等
    法院95年12月19日宣示上開判決後，分別在同月27日、29日
    ，將其所有如附表一、二、三所示之不動產（下稱系爭不動
    產）所有權，各以夫妻贈與為原因，移轉登記予其妻即被告
    甲○○，顯係以無償行為遂行脫產之目的，而害及原告對丙○○之債權。原告自得依民法第244 條第1 項、第4 項前段
    規定，訴請撤銷被告間就系爭不動產所為之贈與行為及移轉
    所有權行為，並請求甲○○塗銷其所有權移轉登記，將系爭
    不動產回復登記為丙○○所有。爰提起本訴，聲明求為如主
    文第一、二、三項所示之判決，並願供擔保，請准宣告假執
    行等情。
二、被告丙○○辯稱原告對丙○○原無債權存在，係透過臺灣高
    等法院95年度重上字第326 號民事判決，始取得對丙○○之
    1,057 萬元債權。而上開確定判決雖判命丙○○應給付原告
    1,057 萬元，但該債務其中三分之一部分，應由訴外人吳世
    萬負擔，丙○○已對上開確定判決提起再審之訴。再系爭不
    動產雖由丙○○以贈與為原因，移轉登記為甲○○所有。然
    丙○○係因於89年至95年期間，與甲○○約定，日後願將系
    爭不動產過戶給甲○○，以抵甲○○在上開期間代付丙○○
    貸款本息並負擔子女學養等家計之支出。故被告間贈與系爭
    不動產之行為，實為丙○○履行先前對甲○○之約定，應屬
    有償行為。又系爭不動產中，僅附表一所示之土地即足以擔
    保原告債權之清償，原告訴請撤銷系爭不動產全部移轉行為
    ，亦有過度撤銷情形，爰聲明請求駁回原告之訴等語。
三、經查，原告主張丙○○與原告前因清償借款事件涉訟，經臺
    灣高等法院於95年12月19日以95年度重上字第326 號民事判
    決，判命丙○○給付原告1,057 萬元及利息，該判決嗣經最
    高法院以96年5 月3 日96年度臺上字第979 號民事裁定駁回
    丙○○之上訴而確定。嗣丙○○於95年12月27日、29日，將
    其所有之系爭不動產所有權，各以夫妻贈與為原因，移轉登
    記為甲○○所有等事實，業據其提出與所述相符之上開判決
    及土地、建物登記謄本為證，且為丙○○所不爭，甲○○則
    未於言詞辯論期日到場，亦未提出書狀供本院斟酌，自堪信
    原告上開主張為真實。又丙○○移轉系爭不動產所有權之原
    因贈與行為，係分別於95年12月12日（附表二、三所示不動
    產）、同月15日（附表一所示不動產）作成，亦有丙○○提
    出為原告不爭執真正之不動產移轉登記申請文件在卷可稽。
四、雖丙○○辯稱原告對丙○○原無債權存在，係透過臺灣高等
    法院95年度重上字第326 號民事判決，始取得對丙○○之債
    權。而上開確定判決雖判命丙○○應給付原告1,057 萬元，
    但該債務其中三分之一部分，應由訴外人吳世萬負擔，丙○○已對上開確定判決提起再審之訴云云。惟依上開高等法院
    判決意旨，丙○○積欠原告之1,057 萬元債務，係包含94年
    10月1 日屆清償期之委任關係所生債務547 萬元，及94年11
    月1 日屆清償期之消費借貸債務510 萬元。可見丙○○辯稱
    此二筆債務原不存在，原告係透過上開高等法院判決始對其
    取得此項債權云云，顯屬無稽。又上開判決既認定丙○○對
    原告應負給付1,057 萬元之債務，即不容丙○○於上開判決
    確定後，再以該債務應由訴外人吳世萬負擔三分之一等事由
    對抗原告。而丙○○雖對上開確定判決提起再審之訴，惟確
    定判決之效力，並非一經提起再審之訴即受影響，必俟再審
    判決諭示廢棄原確定判決確定後，原確定判決始失其效力。
    丙○○並未證明所提再審之訴，已廢棄或變更上開高等法院
    之確定判決。則其縱已提起再審之訴，亦不影響上開高等法
    院確定判決之效力。自應認原告對丙○○確有1,057 萬元之
    債權。
五、按債務人所為之無償行為，有害及債權者，債權人得聲請法
    院撤銷之；債權人聲請法院撤銷時，得並聲請命受益人回復
    原狀，民法第244 條第1 項、第4 項前段定有明文。依上開
    高等法院確定判決之意旨，原告對丙○○之1,057 萬元債權
    於94年間即已存在並已屆清償期；又丙○○陳稱除系爭不動
    產以外，其無他項財產等語，經記明於97年1 月11日言詞辯
    論筆錄。則丙○○於對原告負債後之95年12月12日、同月15
    日，就系爭不動產與甲○○成立贈與契約，並於95年12月27
    日、同月29日將系爭不動產移轉登記予甲○○，堪認係以無
    償行為害及原告之債權。原告自得依上開規定訴請撤銷丙○○與甲○○間之贈與行為及不動產移轉行為，及請求甲○○
    塗銷系爭不動產之所有權登記，並回復登記為丙○○所有。
六、至於丙○○雖辯稱系爭不動產固由伊以贈與為原因，移轉登
    記為甲○○所有。然伊係因於89年至95年期間，與甲○○約
    定，日後願將系爭不動產過戶給甲○○，以抵甲○○在上開
    期間代付伊之貸款本息並負擔子女學養等家計之支出。故伊
    贈與系爭不動產之行為，實為履行先前對甲○○之約定，應
    屬有償行為云云。惟此不但為原告所否認，且丙○○雖引證
    人即其胞妹丁○○於97年4 月15日在本院所為證詞作為證據
    。然證人丁○○於上述期日雖證稱於94年1 、2 月間，與丙○○、甲○○用餐後，有聽聞甲○○提及付出甚多金錢，丙○○即回應要將房屋過戶給甲○○等語。但縱使丁○○上述
    證詞屬實，其聽聞丙○○表示願將系爭不動產移轉予甲○○
    之時間，距丙○○95年12月間將系爭不動產移轉登記予甲○○時，亦已近2 年。丙○○於近2 年後所為移轉系爭不動產
    予甲○○之行為，是否仍本於當出之承諾，本非無疑。且丙○○若有以移轉系爭不動產予甲○○，以抵甲○○付出金錢
    之意思，何不於上述表示後，即行辦理，卻遲至高等法院判
    決丙○○應給付原告1,057 萬元後，始為辦理？更啟人疑竇
    。是堪認丁○○上述證詞，尚不足以證明丙○○移轉系爭不
    動產予甲○○，係本於抵付甲○○支出金錢之意思。則丙○○以前詞辯稱其移轉系爭不動產之行為，係屬有償行為云云
    ，自不足採信。
七、此外，丙○○雖又辯稱系爭不動產中，僅附表一所示之土地
    即足以擔保原告債權之清償，原告訴請撤銷系爭不動產全部
    移轉行為，亦有過度撤銷情形等語。惟亦為原告所否認。經
    查，丙○○於本件審理中，表明不願就系爭不動產之現值送
    請鑑定，則本院僅得自現有卷證資料探尋系爭不動產之現值
    。而依丙○○所提出之財政部臺灣省北區國稅局出具之證明
    書2 紙所示，系爭不動產之核定價額，總計為8,188,448 元
    （2,496,766 ＋29,118＋3,814,306 ＋775,201 ＋13,561＋
    320,167 ＋300,733 ＋374,768 ＋63,828），已遠低於丙○○對於告所負之1,057 萬元債務，況系爭不動產尚有擔保丙○○對銀行借款所設定金額逾1,500 元之最高限額抵押權，
    此觀原告提出之系爭不動產登記謄本可明。足見依上開事證
    所示，原告對被丙○○之1,570 萬元債權，並無從僅以撤銷
    部分系爭不動產之移轉登記，即足獲得清償之擔保。是丙○○此部分所辯亦非可取。
八、據上觀之，原告訴請撤銷丙○○將系爭不動產贈與並移轉登
    記予甲○○之行為，並請求甲○○塗銷系爭不動產之移轉登
    記暨回復為丙○○所有之登記，即與民法第244 條第1 項、
    第4 項前段相符。
九、從而，原告依上開民法規定，求為如主文第一、二、三項所
    示之判決，為有理由，應予准許。至於原告雖陳明願供擔保
    請准宣告假執行，惟按得為宣告假執行之判決，以適於執行
    者為限，諸如確認判決、形成判決以及給付判決中關於夫妻
    同居之判決、命被告為意思表示之判決等，按其性質即屬不
    適於強制執行者，當不得為假執行之宣告。經核本判決主文
    第一、二、三項分別係命被告為一定意思表示之給付判決及
    撤銷被告間法律行為之形成判決，揆諸前揭說明，自不得為
    假執行之宣告。是應駁回原告假執行之聲請。
十、結論：依民事訴訟法第385 條第1 項前段、第78條、第85條
    第1 項判決如主文。
中    華    民    國    97    年    9     月    16    日
                  民事第三庭  法  官  黃明發
附表一：
┌─┬───────────────────────┬─┬─────┬──────┬────────┐
│編│  土          地          坐          落      │地│ 面    積 │  權    利  │                │
│  ├───┬────┬───┬───┬──────┤  ├─────┤            │備            註│
│號│縣  市│鄉鎮市區○  段  ○○段  │  地    號  │目│ 平方公尺 │  範    圍  │                │
├─┼───┼────┼───┼───┼──────┼─┼─────┼──────┼────────┤
│1 │臺北縣│新店市  │新和  │      │1196        │林│12,803.93 │300分之13   │                │
├─┼───┼────┼───┼───┼──────┼─┼─────┼──────┼────────┤
│2 │臺北縣│新店市  │新和  │      │1197        │旱│97.06     │300分之20   │                │
└─┴───┴────┴───┴───┴──────┴─┴─────┴──────┴────────┘
附表二：
(一)土地部分
┌─┬───────────────────────┬─┬─────┬──────┬────────┐
│編│  土          地          坐          落      │地│ 面    積 │  權    利  │                │
│  ├───┬────┬───┬───┬──────┤  ├─────┤            │備            註│
│號│縣  市│鄉鎮市區○  段  ○○段  │  地    號  │目│ 平方公尺 │  範    圍  │                │
├─┼───┼────┼───┼───┼──────┼─┼─────┼──────┼────────┤
│1 │臺北市│大安區  │仁愛  │二    │35          │建│2,383     │30000分之58 │                │
├─┼───┼────┼───┼───┼──────┼─┼─────┼──────┼────────┤
│2 │臺北市│大安區  │仁愛  │二    │35-1        │建│1,212     │30000分之58 │                │
├─┼───┼────┼───┼───┼──────┼─┼─────┼──────┼────────┤
│3 │臺北市│大安區  │仁愛  │二    │35-2        │建│6         │30000分之58 │                │
├─┼───┼────┼───┼───┼──────┼─┼─────┼──────┼────────┤
│4 │臺北市│大安區  │仁愛  │二    │36          │道│41        │30000分之58 │                │
└─┴───┴────┴───┴───┴──────┴─┴─────┴──────┴────────┘
(二)建物部分
┌─┬──┬───────┬───┬─────────────────┬────┬─────────┐
│編│    │              │建築式│      建物面積（平方公尺）        │  權利  │                  │
│  │    │基  地  坐  落│樣主要├───────────┬─────┤        │                  │
│  │建號│--------------│建築材│樓    層    面    積  │附屬建物主│        │備              註│
│  │    │建  物  門  牌│料及房│                      │要建築材料│        │                  │
│號│    │              │屋層數│合                計  │及用途    │  範圍  │                  │
├─┼──┼───────┼───┼───────────┼─────┼────┼─────────┤
│1 │2100│臺北市大安區仁│13層樓│9層 ：77.35           │陽台      │3 分之1 │含共同使用部分仁愛│
│  │    │愛段二小段35地│鋼筋混│陽台：16.06           │花台      │        │段二小段2897建號權│
│  │    │號            │凝土造│花台：1.80            │          │        │利範圍30000分之63 │
│  │    │--------------│      │                      │          │        │                  │
│  │    │臺北市大安區忠│      │                      │          │        │                  │
│  │    │孝東路4 段224 │      │                      │          │        │                  │
│  │    │號9 樓        │      │                      │          │        │                  │
├─┼──┼───────┼───┼───────────┼─────┼────┼─────────┤
│2 │5377│臺北市大安區仁│13層樓│9層 ：73.11           │陽台      │3 分之1 │含共同使用部分仁愛│
│  │    │愛段二小段35地│鋼筋混│陽台：15.83           │          │        │段二小段2897建號權│
│  │    │號            │凝土造│                      │          │        │利範圍30000分之57 │
│  │    │--------------│      │                      │          │        │                  │
│  │    │臺北市大安區忠│      │                      │          │        │                  │
│  │    │孝東路4 段224 │      │                      │          │        │                  │
│  │    │號9 樓之1     │      │                      │          │        │                  │
└─┴──┴───────┴───┴───────────┴─────┴────┴─────────┘
附表三：
(一)土地部分
┌─┬───────────────────────┬─┬─────┬──────┬────────┐
│編│  土          地          坐          落      │地│ 面    積 │  權    利  │                │
│  ├───┬────┬───┬───┬──────┤  ├─────┤            │備            註│
│號│縣  市│鄉鎮市區○  段  ○○段  │  地    號  │目│ 平方公尺 │  範    圍  │                │
├─┼───┼────┼───┼───┼──────┼─┼─────┼──────┼────────┤
│1 │臺北市│大安區  │仁愛  │二    │35          │建│2,383     │300000 分之 │                │
│  │      │        │      │      │            │  │          │252         │                │
├─┼───┼────┼───┼───┼──────┼─┼─────┼──────┼────────┤
│2 │臺北市│大安區  │仁愛  │二    │35-1        │建│1,212     │300000 分之 │                │
│  │      │        │      │      │            │  │          │252         │                │
├─┼───┼────┼───┼───┼──────┼─┼─────┼──────┼────────┤
│3 │臺北市│大安區  │仁愛  │二    │35-2        │建│6         │300000 分之 │                │
│  │      │        │      │      │            │  │          │252         │                │
├─┼───┼────┼───┼───┼──────┼─┼─────┼──────┼────────┤
│4 │臺北市│大安區  │仁愛  │二    │36          │道│41        │300000 分之 │                │
│  │      │        │      │      │            │  │          │252         │                │
└─┴───┴────┴───┴───┴──────┴─┴─────┴──────┴────────┘
(二)建物部分
┌─┬──┬───────┬───┬─────────────────┬────┬─────────┐
│編│    │              │建築式│      建物面積（平方公尺）        │  權利  │                  │
│  │    │基  地  坐  落│樣主要├───────────┬─────┤        │                  │
│  │建號│--------------│建築材│樓    層    面    積  │附屬建物主│        │備              註│
│  │    │建  物  門  牌│料及房│                      │要建築材料│        │                  │
│號│    │              │屋層數│合                計  │及用途    │  範圍  │                  │
├─┼──┼───────┼───┼───────────┼─────┼────┼─────────┤
│1 │2811│臺北市大安區仁│13層樓│地下2層：2,972.07     │          │66分之1 │含共同使用部分仁愛│
│  │    │愛段二小段35、│鋼筋混│                      │          │        │段二小段2897建號權│
│  │    │35-1地號      │凝土造│                      │          │        │利範圍10000 分之  │
│  │    │--------------│      │                      │          │        │396               │
│  │    │臺北市大安區  │      │                      │          │        │                  │
│  │    │忠孝東路4 段  │      │                      │          │        │                  │
│  │    │218號地下2層  │      │                      │          │        │                  │
└─┴──┴───────┴───┴───────────┴─────┴────┴─────────┘
以上正本係照原本作成
如對本判決上訴，須於判決送達後20日內向本院提出上訴狀
中    華    民    國    97    年    9     月    16    日
                                  書記官  陳怡如


司法院資訊處製作；財團法人民間司法改革基金會備份。
